【裁判字號】    91,交簡上,200
【裁判日期】    920421
【裁判案由】    過失傷害
【裁判全文】
臺灣臺北地方法院刑事判決                      九十一年度交簡上字第二號
    上  訴  人
    即  被  告  丁○○
右列上訴人因過失傷害案件，不服本院台北簡易庭九十一年度北交簡字第一六０三號
，中華民國九十一年八月七日第一審刑事簡易判決（檢察官聲請簡易判決處刑案號：
九十年度調偵字第五三九號），提起上訴，本院管轄之第二審合議庭判決如左：
    主  文
原判決撤銷。
丁○○因過失傷害人，處拘役伍拾伍日，如易科罰金以佰元折算壹日。
    事  實
一、丁○○於民國八十八年十二月二十四日十八時許，騎乘車號ＬＵＹ－一００號重
    型機車，沿台北市○居街由西向東行駛，行近該路段九十九號前時，原應注意在
    雙向二車道騎乘機車時，應在遵行車道內行駛，且應注意車前狀況，並隨時採取
    必要之安全措施，而依右開時地路面無障礙無缺陷、視距良好之情形，亦非不能
    注意，竟未於行車道內行駛，而逆向行駛於安居街東向西車道，復疏未注意適有
    甲○○騎乘車號ＡＰＩ－八三０號重型機車、後載其妻乙○○、正停放於該東向
    西車道上之車前狀況，在未採取必要安全措施之情形下即貿然前行，致撞擊甲○○，致甲○○受有左側腓骨關節性骨折及左小腿裂傷之傷害。嗣丁○○於其所犯
    本件之罪未被發覺前，向當時處理事故之警員承認犯罪並接受裁判而自首。
二、案經甲○○訴由台北市政府警察局大安分局報請台灣台北地法院檢察署檢察官聲
    請簡易判決處刑。
    理  由
一、訊據被告丁○○固不否認其於右開時間騎乘車號ＬＵＹ－一００號機車，由西向
    東沿台北市○居街行駛時，與告訴人甲○○所騎乘之車號ＡＰＩ－八三０號機車
    發生碰撞，並致告訴人受有左側腓骨關節性骨折及左小腿裂傷之傷害，惟矢口否
    認有何過失，辯稱：乃因告訴人由安居街九十九號機車停放處突然駛出，致閃避
    不及而發生撞擊，其並無過失；又道路交通事故調查報告表上所示現場血跡之所
    以在逆向車道，乃因車禍發生後其將告訴人扶至該處等候救護車，是該血跡所在
    並非撞擊點云云。惟查：
  (一)右開事實，除據告訴人指述甚詳外，並與告訴人發生車禍時所搭載之妻子即證人
    乙○○之證詞相符，並有道路交通事故調查報告表、補充資料表、談話紀錄表、
    台北醫學院附設醫院診斷證明書在卷可參。
  (二)被告雖以前詞置辯，然查：
  １經本院於調查程序時以隔離之方式，訊問告訴人及證人乙○○本件車禍之發生經
    過，該二人對於：告訴人騎乘機車自安居街九十九號機車停放處駛出後，因欲往
    臥龍街方向而已進入安居街由東向西車道，嗣因二人對告訴人當日所穿之衣服有
    所爭執，故告訴人即於道路上臨時停車，而停止於當時亦違規併排停車於安居街
    九十九號告訴人原機車停放處對向車道之車輛前，詎完全停止不久後即遭逆向行
    駛之被告以小角度之方式撞擊；及撞擊發生後告訴人立即流血、無法移動，故於
    撞擊點即血跡點等候救護車等情之敘述，均要屬相符（本院九十一年十二月六日
    訊問筆錄參照）。
  ２又查，告訴人於車禍現場所遺留之血跡，距告訴人原停放機車處約有八公尺，此
    有卷附道路交通事故調查報告表可參。倘如被告所辯稱，即告訴人自安居街九十
    九號機車停放處突然駛出，致其閃避不及，則本件車禍之碰撞點必在安居街東往
    西方向車道，且距該告訴人原停放機車處甚近，則在此情形下，如被告欲攙扶告
    訴人等候救護車，大可就近攙扶告訴人至該告訴人原停放機車處等候（且依卷附
    告訴人機車原停放處照片所示，該處有充足且安全無虞之空間供告訴人等候救護
    車），而無須將告訴人攙扶至被告所稱之撞擊點外近八公尺之安居街東往西車道
    ，並在車輛得行駛之危險路面中等候救護車之理；況本院依職權函查台北醫學院
    附設醫院，該院雖函覆稱告訴人於受傷後是否立即大量流血乙節，無法得知，但
    亦表示：依告訴人當時所受之傷勢，應不良於行；倘若勉強行走，會導致劇烈疼
    痛；在他人扶持之情形下，應可行走於八至十公尺等語，有該院校附醫歷字第六
    六一號函在卷可稽，以此函覆之內容，足見告訴人於車禍後即劇烈疼痛、不良於
    行，則於此情形下，告訴人更無強忍疼痛、捨就近得等候救護車之安全地點、反
    而任由被告攙扶至約八公尺外之危險路面上等候救護車之必要；另證人丙○○亦
    結證稱：車禍發生時聽到吵鬧聲，一、兩分鐘後下樓，即見到告訴人站在道路交
    通事故調查報告表上所示血跡點處等語（本院九十二年三月五日訊問筆錄參照）
    ，亦未能證明告訴人於車禍後曾移動位置，且核以告訴人所受之傷勢嚴重，能否
    於一、二分鐘內即由被告攙扶前進近八公尺，亦更有疑問。
  ３再查，倘如被告所辯稱，即告訴人自安居街九十九號機車停放處突然駛出，致其
    閃避不及，則該衝擊力道必屬不輕，於此情形，告訴人所騎乘之機車自極可能因
    遭正左側之撞擊力道而向右倒下。但核以：告訴人堅稱其於車禍後係自機車上慢
    慢滑下（本院九十一年十二月六日訊問筆錄參照）；依卷附補充資料表所示，告
    訴人之機車僅受有左側車身刮損，而無任何右側之損害；及如告訴人之機車於車
    禍中曾向右倒下，告訴人及所搭載之證人乙○○右側身體可能成傷，但於本件車
    禍中卻僅有告訴人左足成傷，告訴人右側身體及證人乙○○均未受傷等情，亦足
    證告訴人之機車於車禍時並未向右倒下，則被告前述所辯之車禍經過，更難採信
    。況一般人於機車行進間，多將雙腳置於腳踏板上，反之於機車停放時，為保持
    機車平衡，始會將雙腳置於地面；而依告訴人所受左側腓骨關節性骨折及左小腿
    裂傷之傷害部位，可知告訴人於車禍時直接受力點，應在左側腓骨關節附近，亦
    即，告訴人遭撞擊時，並未將左足置於腳踏板上之情形，應較屬可能，而此亦足
    以佐證告訴人陳稱其係在停止狀態下遭到被告之機車撞擊乙節，應屬真實。
  ４另本件車禍發生時，在安居街九十九號告訴人原機車停放處之對向車道，恰有一
    部東向西方向之車輛併排停車之事實，除卷附道路交通事故調查報告表上繪有該
    併排車之位置外，並為告訴人、證人乙○○、及被告所一致陳述屬實（卷附九十
    一年十二月六日、十月二十三日訊問筆錄參照），告訴人及證人乙○○且均稱本
    件車禍之發生係在該併排車車頭前，換言之，即在安居街東向西車道上；而被告
    雖一再辯稱本件車禍係發生於安居街西往東車道上，但於本院審理時，就何以告
    訴人血跡出現於東向西車道上之疑問，卻自陳：「撞倒時，他在併排車車頭，如
    果，移到被害人的家那邊，要繞過併排車....。」等語（本院九十二年四月七日
    審判筆錄參照），不啻自陳本件車禍之撞擊點確實在安居街東向西車道上；且若
    如被告所辯稱，本件車禍之發生乃因告訴人突然自停車處騎出致其閃避不及所致
    ，則碰撞點自應在該併排車之左側，而不會在該併排車之車前，是以被告前揭所
    辯車禍經過，自不足採信。
  ５綜上所述，被告辯稱本件車禍之發生乃在安居街西向東車道、且係因告訴人突然
    自停車處騎出、使其閃避不及因而發生碰撞、及道路交通事故調查報告表上血跡
    位置並非撞擊位置云云，均無足採；而本件車禍之發生，乃告訴人於已轉進安居
    街東向西車道後暫停於該車道，而遭逆向騎乘機車之被告撞擊之事實，足以認定
    。
  (三)又被告雖辯稱：如其在安居街東向西車道上、向東即逆向騎乘機車，必然會撞擊
    前述停放於該車道上之併排車輛，因此其不可能以此種方式方式逆向騎車云云，
    然查：依卷附道路交通事故調查報告表所示，告訴人於車禍後遺留於現場之血跡
    ，距安居街中線僅一公尺，距前述併排車輛則近八公尺，而依現今機車之操控性
    能，被告縱未在血跡處撞擊告訴人而繼續前進，也有可能在向東前進近八公尺之
    過程中、同時向右即向南移動一公尺而回到原順向車道，以避免正面撞擊該併排
    車輛；況本院依職權函請台北市政府警察局交通警察大隊進行測量，經函覆：發
    生本件車禍之安居街東向西路段車道寬為五點一公尺，扣除路邊停車後尚有三點
    三公尺之寬度，有該交通警察大隊北市警交大四字第０９１６７８３１９００號
    函在卷可稽，則核以一般車輛之寬度、及如車輛欲併排停車將儘量靠向路邊之事
    實，前述三點三公尺之路寬於扣除一部併排車之寬度後，安居街九十九號對向之
    東向西方向車道上，也足以餘留一公尺以上之寬度供其他車輛通行，換言之，縱
    被告未撞擊告訴人，其在該車道上沿中線約一公尺處（以血跡點推算）繼續逆向
    往東直線行駛，也未必一定會撞擊該併排停車之車輛，是以告訴人前揭所辯，自
    不足以認定其未逆向行駛。至卷附台北市車輛事故鑑定委員會北鑑審字第八九六
    ００三０七００號函及中央警察大學（九十）校科字第８９５５０２號鑑定書，
    雖認本件車禍之經過，乃因告訴人起步時未讓行進中之被告機車先行所致，被告
    並無過失，但按：鑑定報告祇為形成法院心證之資料，對於法院之審判並無拘束
    力，故待證事項雖經鑑定，法院仍應本於職權予以調查，以期發見事實之真相，
    不得僅以鑑定報告作為判決之唯一依據，最高法院五十七年度台上字第三三九九
    號判例可為參照，是以前揭鑑定報告原不具拘束本院判斷之效力；況查：(1)前揭
    鑑定意見均僅依照告訴人及被告於警詢時之之陳述為判斷，而未考量告訴人及被
    告於偵訊、本院訊問時之陳述、亦未審酌證人乙○○、丙○○之證詞、及前述台
    北醫學院附設醫院回函所載有關告訴人傷勢之意見，其立論基礎原本薄弱；(2)又
    中央警察大學鑑定書雖以：現場血跡無從判斷撞擊點、安居街九十九號對向車道
    有併排停車、及告訴人所受傷勢係遭側撞所致為由，推論被告所辯稱之車禍經過
    為可採信，然：其中有關血跡點是否為撞擊點、及該併排停車之存在是否必然使
    得被告無法逆向行駛等節，本院已為不同之認定，有如前述；另告訴人所受傷勢
    ，亦有可能係遭被告機車以小角度側撞所致，是前揭中央警察大學鑑定書單以告
    訴人之傷勢，即推斷本件車禍之發生乃被告已近乎直角之方式撞擊告訴人（按即
    被告所辯稱之方式），亦無所據，則此鑑定書之意見，更不可採，是基於上述理
    由，本院不採前述之鑑定意見。均附此敘明。
  (四)按汽車在雙向二車道行駛時，均應在遵行車道內行駛；汽車行駛時，駕駛人應注
    意車前狀況，並隨時採取必要之安全措施，道路交通安全規則第九十七條第一項
    第一款、第九十四條第三項分別定有明文；且前述規定於騎乘機車時亦有適用，
    同規則第二條第一項第一款亦可參照。被告本應注意前述規定，且依右開時地路
    面無障礙無缺陷、視距良好之情形，亦非不能注意，竟未於行車道內行駛，而逆
    向行駛於安居街東向西車道，復疏未注意告訴人之機車停放於車道上之車前狀況
    ，在未採取必要安全措施之情形下即貿然前行，致撞擊告訴人，其有過失甚明；
    且此過失與告訴人所受傷害之間，亦有相當因果關係，則被告因過失傷害人之犯
    行，足以認定。另按汽車停車時，不得停放於顯有妨害他車通行之處所，道路交
    通安全規則第一百十二條第一項第九款定有明文，且前述規定於騎乘機車時亦有
    適用，同規則第二條第一項第一款亦可參照，告訴人亦本應注意前述規定，且無
    不能注意之情形，竟疏未注意，即將其機車停放於安居街東往西方向車道上距中
    心線僅約一公尺處（以血跡點推算），顯有妨害他車通行之情形，並致被告因較
    難預測該處有機車暫停而發生本件車禍，則告訴人對本件車禍之發生，同有過失
    甚明，亦附此敘明。
二、核被告所為，係犯刑法第二百八十四條第一項前段過失傷害罪。又查：(一)刑法第
    四十一條已於九十年一月四日修正，嗣經總統於九十年一月十日公布，並自被告
    行為後之同年一月十二日起生效，依現行刑法第四十一條第一項前段：「犯最重
    本刑為五年以下有期徒刑以下之罪，而受六個月以下有期徒刑或拘役之宣告，因
    身體、教育、職業、家庭之關係或其他正當事由，執行顯有困難者，得以一元以
    上三元以下折算一日，易科罰金」之規定，較諸修正前之刑法第四十一條以「犯
    最重本刑為三年以下有期徒刑以下之刑之罪，而受六月以下有期徒刑或拘役之宣
    告」，始得易科罰金之規定，以修正後現行刑法第四十一條第一項前段之規定有
    利於被告，故被告行為時雖在刑法第四十一條修正生效前，依刑法第二條第一項
    前段規定，仍應適用裁判時即修正後之刑法第四十一條第一項前段規定，原審未
    比較新舊法，逕以修正前之刑法第四十一條諭知易科罰金之標準，已有未當；(二)
    又被告於其所犯本件之罪未被發覺前，已向當時處理事故之警員承認犯罪並接受
    裁判，有台北市政府警察局大安分局交通分隊警員許進聰填具之自首調查報告在
    卷可參，應依刑法第六十二條前段之規定減輕其刑，原審漏未依此規定減輕被告
    之刑，亦有未洽；(三)另原審僅認定被告有疏未注意車前狀況及未採取必要安全措
    施之過失，且認定告訴人之過失為起步時未讓行進中之車輛先行，而與本院認定
    之前述事實有異，復有不合，是基於上述原因，本院自應將原判決撤銷改判。爰
    依前述因自首減輕之規定，並審酌被告過失之程度、犯後狡詞卸責之態度、致告
    訴人所受之傷害程度、尚未與告訴人達成和解、告訴人同有過失等情，量處如主
    文第二項所示之刑，再依現行刑法第四十一條第一項前段，諭知易科罰金之折算
    標準。
據上論斷，應依刑事訴訟法第四百五十五條之一第一項、第三項、第三百六十九條第
一項前段、第二百九十九條第一項前段，刑法第二條第一項前段、第二百八十四條第
一項前段、第四十一條第一項前段、第六十二條前段，罰金罰鍰提高標準條例第一條
前段、第二條，判決如主文。
本案經檢察官黃東焄到庭執行職務
中      華      民      國    九十二    年      四      月    二十一    日
                                  臺灣臺北地方法院交通法庭
                                      審判長法  官  劉壽嵩
                                            法  官  陳婷玉
                                            法  官  林鴻達
右正本證明與原本無異。
本判決不得上訴。
                                            書記官  石幸代
中      華      民      國    九十二    年      四      月    二十一    日
附錄本案論罪科刑法條全文：
中華民國刑法第二百八十四條
 (過失傷害罪)
因過失傷害人者，處六月以下有期徒刑、拘役或五百元以下罰金，致重傷
者，處一年以下有期徒刑、拘役或五百元以下罰金。
從事業務之人，因業務上之過失傷害人者，處一年以下有期徒刑、拘役或
一千元以下罰金，致重傷者，處三年以下有期徒刑、拘役或二千元以下罰
金。


司法院資訊處製作；財團法人民間司法改革基金會備份。
